臺灣高等法院臺中分院民事判決　　　　　 96年度再易字第7號
再審原告　　行政院農業委員會林務局東勢林區管理處
法定代理人　甲○○
訴訟代理人　林益輝律師
再審被告　　乙○○
上列當事人間返還土地等事件，再審原告對於中華民國95年11月
21日本院95年度上字第334號確定判決提起再審之訴，本院判決
如下：
    主  文
再審之訴駁回。
再審訴訟費用由再審原告負擔。
    事實及理由
一、再審原告與再審被告間返還土地等事件，前經本院於民國95
    年11月21日以95年度上字第334號確定判決（下稱原確定判
    決）為再審原告敗訴判決，再審原告於95年12月7日收受原
    確定判決，有送達證書附於原確定判決卷宗可稽，再審原告
    於96年1月4日提起本件再審之訴，未逾30日之不變期間，其
    訴應為合法，先予敘明。
二、再審原告起訴主張略以：
    (一)查依民事訴訟法第497條規定：「依第466條不得上訴於第
      三審法院之事件，除前條規定外，其經第二審確定之判決
      ，如就足影響於判決之重要證物未斟酌…亦得提起再審之
      訴。」同法第496條第l項第13款：「當事人發現未經斟酌
      之證物或得使用該證物者。但以如經斟酌可受較有利益之
      裁判者為限。」茲因本院95年度上字第334號返還土地事
      件之確定判決對再審被告乙○○部分有上開再審之事由，
      爰依法提再審之聲請。
    (二)次查再審原告於民國59年10月間將其管轄現已編定為南投
      縣仁愛鄉○○段第129號之原大甲溪事業區第75林班59地
      號（後改為假41地號）土地之國有地出租予再審被告乙○
      ○，租期至民國68年9月30日屆滿，上開林地因係屬超限
      利用土地應改正實施造林，再審原告於政府政策需要或再
      審被告未改正實施造林時原得依兩造租賃契約書終止租約
      ，再審原告已於民國86年4月24日以梨山郵局第338號存證
      信函通知再審被告乙○○就超限利用土地改正實施造林。
      再審原告另於88年l月7日以梨山郵局第248號存證信函以
      再審被告未遵期改正造林為由通知終止租約。然本院之上
      開確定判決卻以兩造間之租賃契約書並未載明系爭再審被
      告承租之土地為超限利用之土地，對再審原告主張再審被
      告承租土地1.8700公頃土地中之1.3100公頃為超限利用土
      地之現況調查表，係再審原告單方之調查，且係就再審被
      告所承租之大甲事業區第75林班59號土地為調查，與租賃
      契約書上所載之第75林班假41號（實際上契約書並無假41
      地號之記載）土地不同…等，再審原告無從證明再審被告
      乙○○所承租之土地有部分係屬超限利用地，故亦不得依
      台灣省國有林事業區出租造林地管理辦法第3條第2項之規
      定以政府政策之需要終止系爭租約，致認為再審原告之終
      止租約不合法，因而為廢棄本件再審原告第一審勝訴判決
      ，改判再審原告敗訴…云云，惟本院上開確定判決顯然對
      卷內再審原告所提證物及所主張之事實有漏未斟酌或未經
      斟酌等之再審事由。
    (三)再查，對本院上開確定判決有再審之事由，爰說明如下：
      1.查兩造於民國59年10月訂立之租賃契約所載之國有土地
        大甲事業區第75林班土地，面積1.87公頃及其附圖位置
        ，即為嗣後民國68年間政府訂立「德基水庫集水區陡坡
        農用地（超限利用地）處理要點」，經由專案小組重新
        現場逐筆查對登記所記載之大甲事業區「第75林班第59
        號」土地之位置，此有民國68年9月7日，NO.1197號查
        對記錄表可稽，上開查對記錄表所登載再審被告承租土
        地之面積為1.87公頃與租賃契約相同，其草圖所示「59
        、59-1」位置與「假41號」位置相符，其上記載超限利
        用地即「59號」面積為1.31公頃，非超限利用地即「59
        -1號」面積0.56公頃，顯與再審原告於本院95年度上字
        第334號所提答辯狀附件3之76年8月18日現況調查表，
        其編號同為1197號，土地坐落位置大甲事業區第75林班
        第59號，面積1.87公頃，超限利用土地1.31公頃…等均
        相符合，是再審原告於本院前審所提呈之現況調查表所
        載再審被告乙○○承租土地有1.31公頃屬超限利用土地
        ，並非再審原告單方之調查，係經由台灣省政府組成之
        專案小組（成員包括經濟部、農復會、退輔會…等）調
        查之結果。是本院95年度上字第334號於審理期間若就
        再審原告所提呈答辯狀所附之證物一、二、三、四詳加
        斟酌，即可知再審被告承租之土地有部分為超限利用土
        地係經由政府組成之「專案小組」逐筆查對列為超限利
        用之土地，面積為1.31公頃，殊為明甚。
      (四)另查，再審被告承租之土地第75林班假41號即第75林班
        59號且有1.31公頃為超限利用地，而上開土地因位處德
        基水庫之集水區，政府除於民國68年已訂定該超限利用
        地處理要點，台灣省政府為執行上開處理要點乃於82年
        12月3日以82府農林字第4879號公告對超限利用土地之
        處理方式，其中有以「終止租約，限期收回林地」，再
        審原告於86年4月24日及88年l月7日以存證信函通知再
        審被告乙○○終止租約，即係依上開公告之方式終止租
        約限期收回林地，此亦係符合兩造租賃契約第ll條之約
        定：「本契約書未定事項承租人完全同意依照台灣省森
        林用地出租造林辦法、台灣省國有林事業區內濫墾清理
        計劃及林務局有關法令辨理」。然本院95年度上字第33
        4號確定判決顯然對上開規定及再審原告答辯狀所提證
        物未經斟酌，致為再審原告不利益之判決，爰依法聲請
        再審。
      (五)再審之聲明：求為判決：(1)本院95年度上字第334號關
        於駁回再審原告請求再審被告乙○○應返還土地及該部
        分之假執行暨訴訟費用等確定裁判均廢棄。(2)上開廢棄
        部分，再審被告乙○○之上訴駁回。(3)上開廢棄部分之
        訴訟費用及再審之訴訟費用均由再審被告負擔之。
三、按再審之訴，顯無再審理由者，得不經言詞辯論，以判決駁
    回之。民事訴訟法第502條第2項定有明文。所謂顯無再審理
    由，係指針對再審原告所主張之再審原因，無須另經調查辯
    論，即可判定其不足以動搖原確定判決所為判斷結果而言。
    故同一待證事項如在前訴訟程序中業已調查明確，並經受訴
    法院根據該項調查結果達成實體上之法律判斷，且就該待證
    事項亦無其他未經斟酌之證據方法，即不容當事人執是提起
    再審之訴，求依再審程序更為無益之調查。次按民事訴訟法
    第496條第1項第13款所謂「當事人發見未經斟酌之證物或得
    使用之證物者」，係指該「證物」於前訴訟程序事實審言詞
    辯論終結前已存在，當事人不知有此致未能提出或雖知而不
    能使用者而言，若其證據在前訴訟程序中業已提出，經法院
    審核不予採取者，自不得據為再審之理由；再者，依此款規
    定為再審事由者，必以該證物如經斟酌，可受較有利益之裁
    判者為限。而民事訴訟法第497條所規定之「就足以影響於
    判決之重要證物漏未斟酌」，係指第二審言詞辯論終結前，
    已經存在並已為聲明之證據，第二審確定判決未調查，且未
    於判決理由中說明其無調查、斟酌之必要或雖經調查而未於
    判決中斟酌者而言，且以該證物足以動搖原確定判決之基礎
    者為限。
    (一)本件再審原告主張原確定判決就伊於本院前審所提出答辯
      狀所附之證物一、二、三、四（參原確定判決卷第51至56
      頁，即德基水庫集水區陡坡農用地（超限利用地）處理要
      點影本、12.3.八十二府農林字第8479號公告影本、超限
      利用地現況調查表影本、行政院秘書處函（7.）影本
      ）未詳加斟酌，故認再審原告無從證明再審被告乙○○所
      承租之土地有部分係屬超限利用地，不得依台灣省國有林
      事業區出租造林地管理辦法第3條第2項之規定以政府政策
      之需要終止系爭租約，致認為再審原告之終止租約不合法
      ，惟依民國68年9月7日，NO.1197號查對記錄表所登載再
      審被告承租土地之面積為1.87公頃與租賃契約相同，其草
      圖所示「59、59-1」位置與「假41號」位置相符，其上記
      載超限利用地即「59號」面積為1.31公頃，非超限利用地
      即「59-1號」面積0.56公頃，顯與再審原告於本院前審所
      提答辯狀附件3之76年8月18日現況調查表，其編號同為
      1197號，土地坐落位置大甲事業區第75林班第59號，面積
      1.87公頃，超限利用土地1.31公頃…等均相符合，是再審
      原告於本院前審所提呈之現況調查表所載再審被告乙○○
      承租土地有1.31公頃屬超限利用土地，並非再審原告單方
      之調查，係經由台灣省政府組成之專案小組（成員包括經
      濟部、農復會、退輔會…等）調查之結果，原確定判決有
      民事訴訟法第496條第1項第13款、同法第497條規定之再
      審事由云云。
    (二)惟查原確定判決就兩造爭點中關於『被上訴人（即再審原
      告）以乙○○（即再審被告）未就超限利用部分之土地遵
      期改正實施造林為由，終止雙方之系爭契約是否有效？』
      乙節，判認『1.山坡地保育利用條例第16條第1項規定：
      山坡地供農業使用者，應實施土地可利用限度分類，並由
      中央或直轄市主管機關完成宜農、牧地、宜林地、加強保
      育地查定；土地經營人或使用人，不得超限利用。是所謂
      山坡地超限利用係指在宜林地或加強保育地的山坡地上，
      從事農、漁、牧業墾殖、經營或使用。而山坡地保育利用
      條例第16條第1項土地可利用限度分類標準，依同條第2項
      之規定應由中央主管機關定之，該山坡地土地可利用限度
      分類標準，已由中央主管機關行政院農業委員會公布施行
      ，依該山坡地土地可利用限度分類標準，宜農、牧地係指
      第一、二、三、四級地，宜林地及加強保育地則指第五、
      六級地而言，其中第五級地為甚深層、深層、淺層之六級
      坡，甚淺層之五、六級坡，淺層之五級坡土壤沖蝕嚴重，
      甚淺層之四級坡土壤沖蝕嚴重或下接硬質母岩，第六級地
      係沖蝕極嚴重、崩坍、地滑、脆弱母岩裸露等，應加強保
      育處理，減免災害發生之土地。因此山坡地是否屬不得超
      限利用之宜林地及加強保育地即應依山坡地土地可利用限
      度分額標準調查後才能認定，宜林地及加強保育地至少應
      為坡度超過百分之30至百分之40之四級坡土地及沖蝕極嚴
      重之土地。2.系爭契約並未載明乙○○所承租之土地係屬
      超限利用之土地，被上訴人主張乙○○所承租之土地有部
      分係屬超限利用之土地，係以梨山郵局第338號存證信函
      通知乙○○其所承租之大甲溪事業區第75林班假41號土地
      面積18,700公頃，其中有13,100公頃屬超限利用地；梨山
      郵局第338號存證信函再以被上訴人76年8月18日之德基水
      庫集水區超限利用地現況調查表為據。但梨山郵局第338
      號存證信函係被上訴人單方之通知，德基水庫集水區超限
      利用地現況調查表係被上訴人單方之調查，尚無法以該存
      證信函及現況調查表即認定乙○○所承租之18,700公頃土
      地其中有13,100公頃係屬超限利用地，且前揭現況調查表
      係就乙○○所承租之大甲溪事業區第75林班59號土地為調
      查，此與本件乙○○所承租之土地係大甲溪事業區第75林
      班假41號土地不同，被上訴人76年8月18日之現況調查表
      是否就系爭林地為調查，不無可疑，而該現況調查表指乙
      ○○所承租之土地崩塌及沖蝕情形輕微，草生覆蓋情形良
      好，無從認定乙○○所承租之土地係屬坡度超過百分之30
      至百分之40之四級坡以上土地之宜林地，及沖蝕極嚴重之
      加強保育地，亦難謂該現況調查表係被上訴人依行政院農
      業委員會公布施行之山坡地土地可利用限度分類標準所為
      山坡地超限利用之調查，自不能單憑該現況調查表即認乙
      ○○所承租之18,700公頃土地其中有13,100公頃係屬超限
      利用地，被上訴人主張乙○○所承租之系爭林地有部分係
      屬超限利用地，尚屬無據。3.系爭契約第11條約定：本契
      約書未定事項承租人完全同意依照台灣省森林用地出租造
      林辦法、台灣省國有林事業區內濫墾清理計劃及林務局有
      關法令辦理。足見被上訴人與乙○○間就系爭契約之相關
      事宜，非僅依兩造間之租約約定為唯一之依據，尚得依台
      灣省森林用地出租造林辦法（嗣更名為台灣省國有林事業
      區出租造林地管理辦法）、台灣省國有林事業區內濫墾清
      理計劃及有關法令辦理。而依71年3月31日修正之台灣省
      國有林事業區出租造林地管理辦法第3條第2項規定：「林
      務局因政府政策需要停止出租造林地時，得終止租約，租
      地造林人不得異議，所造林地得依約分收或補償之。」又
      上開所謂有關法令規定，自係指當時台灣省政府（農林廳
      、林務局均隸屬其下）就林地管理、出租、收回等相關命
      令規定而言。依台灣省政府於82年6月17日以府農林字第
      163 060號函公告德基水庫集水區陡坡利用地（超限利用
      地）處理事宜要點：基於國土保安、水庫壽命、農民生計
      及社會安全綜合檢討結果，應收回造林，處理方式為終止
      租約，限期收回林地，自公告日起第一年內交還承租地者
      ，每公頃發給90萬元，第1年後第2年內交還承租土地者，
      每公頃發給70萬元，自公告日起第3年內交還承租土地者
      ，每公頃發給40萬元，自公告日起第4年開始，終止租約
      強制收回土地，不予任何補償。則被上訴人固得依政策終
      止超限利用地之租賃契約，但乙○○所承租之土地是否有
      部分係屬超限利用地，被上訴人尚未能證明之，被上訴人
      即不得依台灣省國有林事業區出租造林地管理辦法第3條
      第2項之規定，以政策之需要終止系爭租約。4.被上訴人
      於86年4月24日以梨山郵局第338號存證信函通知乙○○就
      超限利用之部分土地應改正實施造林。被上訴人再於88年
      1月7日以乙○○未遵期改正實施造林為由，以梨山郵局第
      248號存證信函通知乙○○自即日起終止雙方訂立之系爭
      契約。但乙○○係在系爭林地種植果樹，系爭契約所定造
      林種樹之樹種為梨、蘋果、柳杉、松木，林務局大甲林區
      管理處梨山工作站並曾以73年5月14日73甲梨業字第0481
      號通知各承租人，原租地內果樹可視同造林樹，乙○○在
      系爭林地種植果樹即不能認為有違約之情事，被上訴人以
      乙○○未改正實施造林為由終止系爭契約，委無可採。』
      等情（參原確定判決第9至12頁）。
    (三)基上，足見原確定判決業經斟酌再審原告所提出之76年8
      月18日德基水庫集水區超限利用地現況調查表，並認該現
      況調查表為再審原告單方之調查，且其是否就系爭林地為
      調查，不無可疑；又認依該現況調查表所指再審被告所承
      租土地之情形，無從認定再審被告所承租之土地係屬宜林
      地或加強保育地，亦難謂該現況調查表係再審原告依行政
      院農業委員會公布施行之山坡地土地可利用限度分類標準
      所為山坡地超限利用之調查，故不能單憑該現況調查表即
      認再審被告所承租之土地其中有部分係屬超限利用地。原
      確定判決又依系爭契約第11條約定，認兩造間就系爭契約
      之相關事宜，尚得依台灣省森林用地出租造林辦法（嗣更
      名為台灣省國有林事業區出租造林地管理辦法）、台灣省
      國有林事業區內濫墾清理計劃及有關法令辦理。而依台灣
      省政府於82年6月17日公告德基水庫集水區陡坡利用地（
      超限利用地）處理事宜要點，再審原告固得依政策終止超
      限利用地之租賃契約，但再審被告所承租之土地是否有部
      分係屬超限利用地，再審原告尚未能證明之，再審原告即
      不得依台灣省國有林事業區出租造林地管理辦法第3條第2
      項之規定，以政策之需要終止系爭租約。且再審被告係在
      系爭林地種植果樹，林務局大甲林區管理處梨山工作站並
      曾於73年5月14日通知各承租人，原租地內果樹可視同造
      林樹，再審被告在系爭林地種植果樹即不能認為有違約之
      情事，故再審原告以再審被告未改正實施造林為由終止系
      爭契約，委無可採等情。核原確定判決就關於再審原告以
      再審被告未就超限利用部分之土地遵期改正實施造林為由
      ，終止雙方之系爭契約是否有效乙節，對於再審原告之主
      張及舉證，載明心證於判決理由內，其就證據之斟酌及認
      定事實之方法或程序並無何違法可言，更無再審原告所指
      未詳加斟酌再審原告所提出之證物一至四即德基水庫集水
      區陡坡農用地（超限利用地）處理要點影本、12.3.八十
      二府農林字第8479號公告影本、超限利用地現況調查表影
      本、行政院秘書處函（7.）影本之情形。故再審原告
      主張原確定判決有民事訴訟法第496條第1項第13款、同法
      第497條規定之再審事由云云，顯屬無據。
    (四)至再審原告於本件再審程序中提出68年9月7日，NO.1197
      號德基水庫集水區陡坡農用地查對記錄表，並主張上開查
      對記錄表所登載再審被告承租土地之面積為1.87公頃與租
      賃契約相同，其草圖所示「59、59-1」位置與「假41號」
      位置相符，其上記載超限利用地即「59號」面積為1.31公
      頃，非超限利用地即「59-1號」面積0.56公頃，顯與再審
      原告於本院前審所提76年8月18日現況調查表，其編號同
      為1197號，土地坐落位置大甲事業區第75林班第59號，面
      積1.87公頃，超限利用土地1.31公頃…等均相符合，是再
      審原告於本院前審所提呈之現況調查表所載再審被告乙○
      ○承租土地有1.31公頃屬超限利用土地，並非再審原告單
      方之調查，係經由台灣省政府組成之專案小組（成員包括
      經濟部、農復會、退輔會…等）調查之結果云云。惟查該
      68年9月7日，NO.1197號德基水庫集水區陡坡農用地查對
      記錄表，於本院前審訴訟程序事實審言詞辯論終結前即已
      存在，然再審原告於本院前審訴訟進行中，並未曾提出或
      聲明調查之，再審原告復未說明其不知有此查對記錄表致
      未能提出或雖知而不能使用之事由，並舉證以實其說，是
      再審原告以此查對記錄表主張原確定判決有漏未斟酌證物
      之再審事由，與民事訴訟法第496條第1項第13款、同法第
      497條之規定，已有未合。再觀之該68年9月7日，NO.1197
      號德基水庫集水區陡坡農用地查對記錄表之記載，雖較再
      審原告於本院前審提出之現況調查表為詳細，但仍無從判
      認該查對記錄表究係由何機關所為，而非屬再審原告單方
      之調查，故縱斟酌該查對記錄表，仍不足以動搖原確定判
      決所為判斷結果。
    (五)綜上所述，再審原告所指原確定判決漏未審酌其於前程序
      中所提出證物及所主張之事實，皆經原確定判決斟酌，並
      均詳載於理由中，再審原告之上開主張，顯有不實。再審
      原告提起本件再審之訴，徒就原確定判決取捨證據認定事
      實之職權行使為指摘，自難認係適法之再審理由，其依民
      事訴訟法第496第1項第13款及同法第497條之規定提起本
      件再審之訴，屬顯無理由，爰不經言詞辯論，逕以判決駁
      回之。
四、據上論結，本件再審之訴為無理由，依民事訴訟法第502條
    第2項、第78條判決如主文。
中　　華　　民　　國　　96　　年　　3 　　月　　8 　　日
                  民事  第五庭  審判長法　官  林陳松
　　　　　　　　　　　      　　　　　法　官  鄭金龍
　　　　　　　　　　　      　　　　　法　官  王重吉
以上正本係照原本作成。
不得上訴。
                                      書記官  紀美鈺
中　　華　　民　　國　　96　　年　　3 　　月　　9 　　日
                                                      Ｍ
